【裁判字號】    89,上訴,1138
【裁判日期】    890829
【裁判案由】    懲治盜匪條例等
【裁判全文】
臺灣高等法院臺中分院刑事判決              民國八十九年度上訴字第一一三八號
    上  訴  人
    即  被  告  己○○
                戊○○
    共      同
    指定辯護人  本院公設辯護人  甲○○
右上訴人等因懲治盜匪條例等案件，不服臺灣臺中地方法院中華民國八十九年五月二
十二日第一審判決（民國八十九年度訴字第六三九號，起訴案號：臺灣臺中地方法院
檢察署民國八十九年度偵字第一二五二號），提起上訴，本院判決如左：
    主  文
原判決關於盜匪及定執行刑部分均撤銷。
己○○、戊○○共同連續意圖為自己不法所有，以脅迫致使不能抗拒而使人交付其物
，均累犯，己○○處有期徒刑捌年陸月，戊○○處有期徒刑捌年。扣案之玩具手槍壹
支沒收。盜匪所得現金新臺幣五萬元應發還被害人庚○○，現金新臺幣壹仟元應發還
被害人丙○○，手鍊壹條、戒指壹只及現金新臺幣壹萬元應發還被害人乙○○。
其他上訴駁回。
本判決第二項所處之刑及上訴駁回所處之刑（己○○有期徒刑一年六月、戊○○有期
徒刑一年），主刑部分己○○應執行有期徒刑玖年陸月。戊○○應執行有期徒刑捌年
陸月。
    事  實
一、己○○、戊○○兄弟二人，素行不佳，均曾有多次犯罪前科，其中最近一次己○○係因犯施用毒品等罪，經本院判處有期徒刑七年確定，於民國（下同）八十七
    年八月五日緩刑期滿而執行完畢。戊○○係因犯搶奪罪經臺灣臺中地方法院判處
    有期徒刑一年二月確定，於八十四年二月六日執行完畢。猶不知悔改，復基於共
    同意圖為自己不法所有之概括犯意，連續於下列之時間、地點，分別以脅迫方法
    致使不能抗拒後而劫取財物(一)八十七年十二月底，己○○、戊○○共同前往庚○○位於台中市○區○○路一段二二五巷六十四弄十號住處，由己○○持類似真槍
    之玩具槍對庚○○聲稱須拿出五萬元，否則就開槍等語，並作勢拉槍機，致使庚○○因畏懼自身安全而不敢抗拒，遂以電話向其兄借得新台幣（下同）五萬元後
    ，由其妻外出取款返家交付己○○與戊○○。(二)八十八年四月間，戊○○持同上
    之玩具槍前往丙○○位於台中市○區○○路一段二二五巷六四弄二號住處，向丙○○強索五千元，丙○○因見戊○○持有槍枝而不敢反抗，遂將一千元交付戊○○。(三)八十八年十一月十三日六時許，己○○、戊○○共同前往乙○○位於台中
    市○區○○路一段二二五巷六十四弄三號住處，由己○○持尖刀（未據扣案）向
    乙○○強索財物，因乙○○並無現金，己○○即持刀作勢砍殺乙○○，乙○○迫
    於無奈即同意願向友人借款後，於當天上午九時交錢。屆時己○○、戊○○果然
    前往乙○○住處，但因乙○○並未借得款項，己○○、戊○○即逼迫乙○○，使
    其不能抗拒，而強行取走乙○○身上之手鍊一條及戒指一只等。(四)八十八年十一
    月十五日十四時許，己○○、戊○○共同持刀前往乙○○住處要錢，因乙○○拒
    絕給付，己○○、戊○○即以尖刀（未據扣案）砍擊床墊，乙○○見狀不敢抵抗
    ，己○○、戊○○即強行劫取乙○○置於屋內之現金一萬元。己○○、戊○○猶
    未滿足，復強令乙○○外出至台中市○○街與公園路口，命其打電話向朋友借錢
    ，乙○○即趁打電話予友人，己○○、戊○○疏於注意之際，趁機逃離現場。
二、己○○、戊○○等二人復另行起意，基於共同意圖為自己不法所有之概括犯意，
    自八十七年十二月底至八十八年五月間止，多次前往庚○○住處，以上開玩具手
    槍向庚○○恐嚇交付金錢，否則即欲對其開槍等語，致使庚○○心生畏懼，而應
    己○○、戊○○要求，先後交付三千元、五千元及一萬元不等之現金，總計約為
    十萬元。嗣於八十九年一月十二日凌晨零時許，經警於台中市○○街一二四號前
    ，拘提己○○、戊○○，並自己○○腰際扣得上開玩具手槍一枝。
三、案經台中市警察局移送台灣台中地方法院檢察署檢察官偵查起訴。
    理      由
一、訊據上訴人即被告（以下簡稱為被告）己○○及戊○○等二人雖均矢口否認有上
    開盜匪等犯行，己○○辯稱：渠於八十七年十二月底係去向被害人庚○○借錢，
    並未施以脅迫，且當天並未帶玩具槍去。至渠於八十八年十一月十三日雖有至被
    害人乙○○之上開住處，但當天係去向乙○○之夫要債的，並未強行取走乙○○
    身上之手鍊及戒指。另同年十一月十五日渠並未至乙○○之上開住處去。又渠於
八十七年十二月底至八十八年五月間止，係去向庚○○借錢，並非去恐嚇取財，
    因渠與庚○○係一、二十年之朋友云云。戊○○辯稱：渠於八十七年十二月底雖
    有陪同己○○去向被害人庚○○借錢，但並未施以脅迫。至八十八年四月間並未
    至被害人丙○○之上開住處，丙○○所供係謊言。又渠於八十八年十一月十三日
    、十五日並未至乙○○之上開住處去，本件係乙○○自導自演。另渠於八十七年
    十二月底至八十八年五月間亦未至庚○○之上開住處恐嚇要錢，庚○○係無業遊
    民，以賭為生，其所供並不足取云云。惟查(一)右開犯罪事實迭據被害人庚○○與
    丙○○等二人於警訊、偵查時及被害人乙○○於警訊時分別指訴綦詳，並有扣案
    之上開玩具手槍一枝及經其三人分別指認之被告等二人口卡片影本各一份在卷可
    稽。(二)被告己○○於八十九年一月十二日偵查中供稱：「八十七年十二月間，我
    是向庚○○借五萬元．．當天我弟弟戊○○也有去．．」（偵查卷第四十一頁背
    面參照）等語，嗣於八十九年二月二十五日偵查中亦自承：「我只有向庚○○借
    過錢，在八十七年底有向他借十二萬元分三次借，都到他家跟他商量。第一次是
    跟戊○○一起去．．他拿五萬元給我；第二次我自己去向他借三萬元，第三次也
    是我自己去向他借五千元，都是他自願借我的，我只記得這三次」（偵查卷第七
    十三頁正面參照）等語。被告戊○○於八十九年一月十二日偵查中坦承：「我是
    有與我哥一起去，我哥向庚○○借錢要去看病．．顏某說拿去看病，不還也沒關
    係」等語，顯見被告等自八十七年十二月間起，即多次向庚○○取得財物，然而
    審酌庚○○僅為油漆工人（偵查卷第十八頁正面參照），經濟狀況並非充裕，豈
    會無端借予被告等錢財？尤其被告等供稱庚○○並且表明無庸返還云云，尤屬無
    稽。另查庚○○嗣後連續於數月間多次交付數萬元現金予被告等，倘其係屬自願
    ，自無復於警、偵訊中指證係遭被告等持槍脅迫及出言恐嚇，以致多次交付金錢
    等語。被告等另辯稱庚○○係為賭場流氓一節，既乏實據可佐，縱或其等所述屬
    實，庚○○既為流氓，其與被告等復無債務關係，被告等竟能多次向其取得金錢
    ，如非出於暴力脅迫之手段，焉得如此？被告所辯要屬卸責之詞，不足採信。(三)
    被告等於八十九年一月十二日遭警拘提時，自被告己○○身上扣得類似真槍之玩
    具槍一枝，此有卷附扣押物品清單及照片一幀附卷可證，核與被害人庚○○、丙○○指稱被告等持槍至其住處強索金錢一節相符。被告己○○於警訊中供稱：「
    因為我於八十八年十月中旬與綽號『醜國』的男子在電話中口角，並要我準備東
    西（槍械）要輸贏，所以我才在第二市場買一把玩具槍隨身攜帶防身」等語，被
    告戊○○亦稱：「因怕一名綽號『阿國』男子上門尋仇，所以我哥才會隨身攜帶
    （玩具手槍）做為防身用」等語。被告己○○、戊○○嗣於八十九年二月二十五
    日偵查中改稱：「（被查獲的玩具手槍是誰的）不是我的」「是我（按即戊○○
    ）買的，查獲前一、二天才買的」「（你購買玩具手槍做何用？）因為叫『阿國
    』的欠我哥哥錢，我向他討發生口角，我買來防身用的」等語。審酌被告等前後
    供述雖有歧異，然該玩具手槍係為被告等所有，自無疑義。惟依被告等所稱，係
    為預防仇家挑釁而購買玩具手槍防身或械鬥，然則既係玩具手槍，有何嚇阻作用
    ？顯見彼等前開辯解應係避重就輕之詞，上開玩具手槍應係彼等用以強盜或恐嚇
    庚○○、丙○○所用之物，委無可疑。(四)至被害人乙○○於原審雖翻異前供，改
    稱被告等二人於八十八年十一月十三日六時許，至其住處時並未攜帶刀械，被告
    等二人之目的係為借款而非強財物，當時其因欠缺現金，故即約定當日上午九
    時許，於其住處將戒指及手鍊借給被告等（原審八十九年四月二十五日審理筆錄
    參照）。但查乙○○既已自承資力不佳，豈有無視自身經濟能力，願將個人金飾
    借予被告等之理﹖所述顯係臨訟杜撰，意圖迴護被告等二人之詞，並不足取。綜
    上所述，足證被告等二人上開所辯顯係飾卸之詞，不足採信，是罪證明確，其二
    人犯行均堪以認定。又扣案之上開玩具手槍一枝係被告己○○所購買，為其所有
    ，已據被告等二人於警訊及本院調查時分別陳明在卷（見偵查卷第十二頁反面、
    第十五頁反面及本院卷第六十五頁），被告戊○○於偵查時改稱該枝玩具手槍係
    其於被查獲前一、二天所購買等語，其此部分所供與事實不符，委無可採，併此
    敘明。
二、核被告等二人所為係犯懲治盜匪條例第五條第一項第一款之盜匪罪及刑法第三百
    四十六條第一項之恐嚇取財罪。被告等二人就犯罪事實一之(一)、(三)、(四)部分及犯
    罪事實二部分，均具有犯意聯絡及行為分擔，均為共同正犯。至其二人先後盜匪
    犯行及先後恐嚇取財犯行，均係犯罪構成要件相同，顯係基於概括之犯意反覆為
    之，均為連續犯，應分別論以一罪（其中盜匪部分從情節較重之犯罪事實一之(一)
    部分論以盜匪使他人交付其物罪），除所犯盜匪罪中法定刑為無期徒刑部分依法
    不得加重外，餘均加重其刑。另其二人所犯上開二罪間犯意各別，行為互異，應
    分論併罰。又被告等二人，素行不佳，均曾有多次犯罪前科，其中最近一次己○○係因犯施用毒品等罪經本院判有期徒刑七年確定，於八十七年八月五日縮刑期
    滿而執行完畢。戊○○係因犯搶奪罪經臺灣臺中地方法院判處有期徒刑一年二月
    確定，於八十四年二月六日執行完畢，有本院被告全國前案紀錄表二份足按，其
    二人於五年之內再犯本件之罪，均為累犯，除所犯盜匪罪法定刑為無期徒刑部分
    依法不得加重外，餘均遞加重其刑。原審就恐嚇取財部分適用刑法第三百四十六
    條第一項、第二十八條、第五十六條、第四十七條、第三十八條第一項第二款，
    罰金罰鍰提高標準條例第一條前段，並審酌被告等二人素行不佳（曾有多次犯罪
    前科，已如前述），及其等犯罪之動機、目的、手段、所生危害及犯後否認犯罪
    等一切情狀，量處被告己○○有期徒刑一年六月，被告戊○○有期徒刑一年，又
    以扣案之上開玩具手槍一枝係被告己○○所有，業據被告等二人分別供明在卷，
    已如前述，且為供犯罪所用之物，並依法宣告沒收，認事用法，核無違誤，量刑
    亦妥適。被告等二人上訴意旨仍執前詞，否認犯罪，非有理由，應予駁回。至盜
    匪罪部分原審予以論罪科刑，固非無見，惟查盜匪所得財物，應發還被害人，懲
    治盜匪條例第七條第一項定有明文，此為強制規定，除非能證明盜匪所得財物已
    費失或事實上經已發還者外，無論有無扣案，均應於判決主文諭知發還被害人（
    最高法院七十七年二月二日七十七年度第二次刑事庭會議決議參照），查本件被
    告等二人上盜匪被害人乙○○所得之手鍊及戒指，並不能證明已費失，自應依上
    開規定予以諭知發還被害人乙○○，始為適法，原審以被告等二人否認犯罪，且
    無積極證據證明該戒指及手鍊並未費失而仍存在，即不為發還被害人乙○○之諭
    知，於法顯屬有違。次查原審事實欄認被告等係以脅迫方法劫取財物，主文欄則
    認係強暴方法為之，以致主文與事實相互矛盾，尤有未合。第查被告等其餘盜匪
    所得之現金，應於主文欄盜匪項下諭知發還各該被害人，始為妥適，原審未於盜
    匪項下諭知發還各該被害人，僅於定執行刑時諭知發還各該被害人，亦有可議。
    被告等二人上訴意旨仍執前詞，否認犯罪，雖無理由，但原判決既有上述可議之
    處，應由本院將原判決關於此部分及定執行刑部分予以撤銷改判。爰審酌被告等
    二人之品行不佳，犯罪之動機、目的、手段、所生危害及犯後否認犯罪等一切情
    狀，分別量處如主文第二項所示之刑，以示懲儆。又扣案之上開玩具手槍一枝係
    被告己○○所有，且為供犯罪所用之物，並依法宣告沒收。另盜匪所得之上開手
    鍊、戒指及現金一萬元，現金五萬元及現金一千元雖均未扣案，但均不能證明已
    費失，故應分別諭知發還被害人乙○○、庚○○及丙○○等三人。又上訴駁回部
    分及撤銷改判部分應合併定其應執行刑。
三、又現行懲治盜匪條例，係經立法程序於四十六年六月五日修正公布施行，將原第
    八條「犯本條例之罪者，依特種刑事案件訴訟條例之規定審理之」及原第十條「
    本條例施行期間定為一年，必要時得以命令延長之」之規定予以刪除，原第九條
    改為第八條、第十一條改為第九條。經考刪除原第十條有關限時法規定之立法本
    意，係為澈底改善治安，期收遏止盜匪之效，認本條例第一條至第七條及原第九
    條（修正後為第八條）均仍有施行之必要，因將本條例由限時法改為經久施行之
    常態性特別刑法，並重新調整條次，形式上雖稱「修正」，實質上，已具重新全
    部立法之性質，故其間雖有數次命令延長施行期間，仍非可認為已經失效，亦附
    此說明。
四、據上論斷，依刑事訴訟法第三百六十九條第一項前段、第三百六十四條、第二百
    九十九條第一項前段、第三百六十八條，懲治盜匪條例第五條第一項第一款、第
    七條第一項、第八條，刑法第二十八條、第五十六條、第四十七條、第五十一條
    第五款、第三十八條第一項第二款，判決如主文。
本案經檢察官丁○○到庭執行職務。
中      華      民      國    八十九     年      八       月    二十九  日
                                  臺灣高等法院臺中分院刑事第八庭
                                        審判長法  官  羅  得  村
                                              法  官  林  輝  煌
                                              法  官  劉  榮  服
右正本證明與原本無異。
除盜匪罪部分得上訴外，餘不得上訴。
如不服本判決應於收受送達後十日內向本院提出上訴書狀，其未述上訴之理由者並
得於提起上訴後十日內向本院補提理由書（均須按他造當事人之人數附繕本）。
                                        書記官  林  玉  惠
中      華      民      國    八十九     年      八       月    三十一  日
附錄法條：
懲治匪條例第五條第一項第一款：
有左列行為之一者，處無期徒刑或七年以上有期徒刑：
一、意圖為自己或第三人不法所有，以強暴、脅迫、藥劑、催眠術或他法致使不能抗
    拒而取他人之物或使其交付者。
刑法第三百四十六條第一項：
意圖為自己或第三人不法之所有，以恐嚇使人將本人或第三人之物交付者，處六月以
上，五年以下有期徒刑，得併科一千元以下罰金。
                                                                        Ｉ


司法院資訊處製作；財團法人民間司法改革基金會備份。
